【裁判字號】    99,勞上易,122
【裁判日期】    991221
【裁判案由】    給付退休金
【裁判全文】
臺灣高等法院民事判決               99年度勞上易字第122號
上  訴  人  羅時鴻
被  上訴人  三重汽車客運股份有限公司
法定代理人  李博仁
訴訟代理人  林明珠律師
上列當事人間給付退休金事件，上訴人對於中華民國99年7月7日
臺灣板橋地方法院99年度勞訴字第21號第一審判決提起上訴，本
院於99年12月7日言詞辯論終結，判決如下：
    主      文
原判決關於駁回上訴人後開第二項之訴部分，暨訴訟費用之裁判
（確定部分除外）均廢棄。
上廢棄部分，被上訴人應再給付上訴人新台幣貳拾參萬零壹佰壹
拾陸元。
其餘上訴駁回。
第一、二審訴訟費用（確定部分除外）由被上訴人負擔百分之四
十五，餘由上訴人負擔。
    事實及理由
一、上訴人起訴主張：伊於民國（下同）69年8 月23日起任職於
    被上訴人，97年6 月30日奉令退休，服務年資共27年又11個
    月，被上訴人遲至97年10月3 日始發給伊次日交換的退休金
    支票面額新臺幣（下同）2,237,820元，致伊損失97年8月1
    日起至97年10月3日之退休金法定利息19,648元。 又，伊自
    69年8月23日起至73年7月31日勞動基準法（下稱勞基法）施
    行前之4 年年資，被上訴人本應依規定比照台灣省工廠工人
    退休規則發給伊8個基數退休金共計459,040元，惟被上訴人
    並未核算給付予伊。且被上訴人短付伊離職前5 年特別休假
    計147天應休未休之工資差額244,461元〔計算式：57,380元
    /30天﹦1,913元，(1,913元–250元)×147﹦244,461元〕。
    另被上訴人自97年7月1日起聘任伊擔任顧問一職，每年一聘
    ，詎被上訴人短付伊98年度之年終獎金3 萬元等情。爰依勞
    基法第38條、第55條及勞基法施行細則第24條、第29條等相
    關規定，求為命被上訴人給付753,149 元並加計法定遲延利
    息之判決。
二、被上訴人則以：本件並非上訴人自請退休，亦非伊強制上訴
    人退休，而係兩造協議上訴人自97年6 月30日離職，故法律
    性質應屬離職，而非退休。又，上訴人於退休時有關勞基法
    施行前之年資，並無可適用之法令，而伊亦未訂有退休金給
    予之規定。伊自94年後有關員工退休金之計算，均只計算勞
    基法施行後（即73年8月1日後）之年資，並不包括勞基法施
    行前之年資，此為上訴人所明知。且伊係大眾運輸服務業，
    並非工廠，故不適用台灣省工廠工人退休規則之規定。上訴
    人應休能休而不休特別休假，係屬不可歸責於伊，伊自不須
    發給特別休假工資，且此部分請求應有民法第126條5年短期
    時效適用，上訴人於98年12月22日起訴，91年8 月23日至93
    年8 月23日之特別休假工資請求權，自已罹於時效而消滅。
    另伊於97年7月1日續聘上訴人為顧問，其工作性質為備人詢
    問或專供他人諮詢，上訴人與伊間之契約關係為委任契約，
    並非勞動契約，故不適用勞基法，而不得請求年終獎金。縱
    認伊續聘上訴人顧問一職有勞基法之適用，上訴人亦係坐領
    乾薪，並未上班，故不符合勞基法第29條所規定「全年工作
    並無過失」得領取年終獎金之要件。更何況，伊續聘上訴人
    為顧問後，並未與上訴人約定有伊應給付第2年年終獎金3萬
    元之情事；且上訴人於其向三重市調解委員會聲請調解時，
    亦已拋棄該請求權，上訴人再向伊請求給付該年終獎金3 萬
    元，顯無理由。目前尚未至年終(12月31日)，不生給付年終
    獎金之問題等語，資為抗辯。
三、原審判決被上訴人應給付上訴人退休金法定利息19,619元，
    而駁回上訴人其餘之訴。被上訴人就其敗訴部分並未聲明不
    服，已告確定；上訴人就其敗訴部分中之勞基法施行前退休
    金230,116元、特別休假未休之工資差額244,461元、98年度
    之年終獎金3 萬元部分則提起上訴（駁回利息部分未據上訴
    ，亦已確定），並於本院補陳：依勞基法第84之2 條規定，
    被上訴人應依其自訂(62)重盛人字第336 號退休辦法計算給
    付伊69年8月23日至73年7月31日計4年年資，每年1個基數之
    退休金共計230,116元(計算式：57,529元×4﹦230,116元）
    等語，且聲明：(一)原判決不利於上訴人部分廢棄。(二)上開廢
    棄部分，被上訴人應給付上訴人504,577元。
    被上訴人於本院補陳：伊於適用勞基法之前，就受僱人有關
    退休或退職金之給與標準，雖曾以(62)重盛人字第336 號退
    休辦法規定，每年1 個基數，惟該退休辦法，業因上訴人建
    議而於94年間取消，亦即94年起伊計算員工退休金時，不再
    計算適用勞基法施行前之年資。伊修正62年制訂之退休辦法
    ，係屬私權關係，應不生信賴保護之問題。退步縱認有信賴
    利益保護之問題，然上訴人同意該修正，且對於構成信賴要
    件之事實，並無客觀上具體表現之行為，故不受信賴之保護
    。伊另聘上訴人為顧問，使上訴人無庸上班，而能領取款項
    ，作為補償，上訴人實際上並無損害等語，且答辯聲明：上
    訴駁回。
四、兩造不爭執之事實：
  (一)上訴人自69年8月23日起於被上訴人公司任職，94年起擔任
    被上訴人之人事室主任一職。
  (二)被上訴人自97年7月1日起改聘任上訴人擔任「顧問」一職，
    月薪3萬元，一年一聘。
  (三)上訴人於97年10月3日受領被上訴人發給次日交換的退休金
    支票面額2,237,820元。
  (四)上訴人離職前5年有特休假應休未休，共計147天。
五、勞基法施行前之年資部分：
  (一)上訴人係自請退休，於97年10月3日受領被上訴人發給次日
    交換的退休金支票面額2,237,820元，有被上訴人97年6 月
    20日(97)重仁人字第158號人事異動令（項目區分欄記載「
    退休」）、上訴人之合作金庫銀行活期儲蓄存款存摺明細在
    卷可按（見原審法院98年度司重勞調字第60號卷第9-10頁）
    ，故被上訴人抗辯上訴人係兩造協議自97年6 月30日離職，
    非屬退休，自無足取。
  (二)查勞動基準法係於73年7月30日經公布施行，同年8 月1日生
    效，上訴人在被上訴人服務期間自69年8月23日起至97年6月
    30日，跨越勞動基準法施行前後，而「勞工工作年資自受雇
    之日起算，適用本法前之工作年資，其退休金給與標準依其
    當時應適用之法令規定計算，當時無法令可資適用者，依各
    事業單位自訂之規定或勞雇雙方之協商計算之」（勞基法第
    84條之2 參照）。依上述條文規定，上訴人於勞基法施行前
    之工作年資，其退休金給與標準應依「當時」應適用之台灣
    省工廠工人退休規則或台灣省礦工退休規則計算，若無可資
    適用時，則依被上訴人「當時」自訂之規定或勞雇雙方之協
    商計算之；縱使被上訴人事後廢止該規定，但對勞基法施行
    前工作年資之計算，不生影響。
  (三)上訴人退休前為被上訴人之人事主任，被上訴人屬大眾運輸
    業，於適用勞基法前，因非工廠工人或礦工，固無臺灣省工
    廠工人退休規則或臺灣省礦工退休規則之適用。而當時亦無
    法令可資適用於兩造之勞雇關係，則勞基法以前有關上訴人
    退休金之計算，依前揭規定，即應依各該事業單位即被上訴
    人自訂之規定辦理。查，被上訴人於適用勞基法前，與其受
    雇人有關退休或退職金之給與標準，曾以(62)重盛人字第33
    6號退休辦法規定每年1個基數，為被上訴人所不爭執，並有
    被上訴人職工退休金計算表3件(訴外人朱秋煌、李彥仁、楊
    健夫)在卷可按（見原審卷第25-27頁）。
  (四)按「上訴人協成公司所訂立之『工作規則』，其第11章『退
    休』第七十六條有『從業人員退休金之給予標準如左：一在
    勞動基準法實施前，員工退休金依照有關法令辦理……』等
    語，既為原審所確定之事實，足見上訴人協成公司就在勞動
    基準法實施前之員工退休金已自訂退休規定依照有關法令辦
    理。則上訴人主張上訴人協成公司應依上開自訂退休規定給
    付在勞動基準法施行前自67年5 月至勞動基準法施行止即73
    年7 月之退休金，似非無據」（最高法院85年台上字第2609
    號判決參照）。被上訴人既曾以(62)重盛人字第336 號退休
    辦法規定每年1 個基數，上訴人依此請求，自屬有據。查上
    訴人主張其自69年8月23日至73年7月31日止，有4 年年資，
    為被上訴人所不爭執，又上訴人於退休時之平均工資為57,3
    80元，亦有被上訴人員工退休金計表(羅時鴻)在卷可按（見
    原審法院98年度司重勞調字第60號卷第14頁），則上訴人主
    張其得請求之退休金共計230,116元(計算式：57,380元×4
    ﹦230,116元）， 自屬有據，逾此部分之請求，不予准許，
    被上訴人抗辯伊修正62年制訂之退休辦法，係屬私權關係，
    應不生信賴保護云云，自無足取。
  (五)上訴人於94年起係擔任被上訴人之人事主任，主管公司人事
    規章，並曾於訴外人朱秋煌、李彥仁、楊健夫之94年職工退
    休金計算表上簽章（見原審卷第25-27頁）； 上訴人並陳述
    稱：「被上訴人從94年起擅自刪除不計算勞基法施行前的年
    資，沒有經過員工的同意，我當時是基於職務關係不得不蓋
    章，但我確實知道94年公司就開始不計算勞基法施行前的年
    資」等語（見原審卷第48頁反面），然上訴人於94年間並未
    取得退休金之請求權，且在他人之退休金計算表上簽章並不
    表示拋棄自己退休金之請求，亦非對既得權利之處分（最高
    法院77年台上字第1407號判決參照），故被上訴人抗辯其(6
    2)重盛人字第336 號退休辦法，已於94年間取消，自94年後
    有關員工退休金之計算，均只計算勞基法施行後（即73年8
    月1 日後）之年資，並不包括勞基法施行前之年資，為上訴
    人所明知，上訴人不得請求給付云云，自無足取。
  (六)證人詹志順證稱：「上訴人任職被上訴人之人事室主任，我
    任職人事室科長，我知道自94年開始不計算施行前年資乙事
    ，是上訴人告訴我的，我曾經詢問過上訴人此事，他稱之前
    的退休辦法不是很清楚，所以從94年起就不予計算，上訴人
    是這樣交接給我的，我則依此慣例辦理，上訴人有無同意及
    何人建議自94年開始不計算施行前年資，我不清楚」等語（
    見本院卷第47頁反面-第48頁反面）， 亦不能證明被上訴人
    係依上訴人建議而自94年起計算員工退休金時，不再計算適
    用勞基法施行前之年資，故被上訴人抗辯上訴人同意該修正
    ，故不受信賴之保護云云，同無足取。
  (七)綜上，上訴人依勞動基準法第84之2 條規定，請求被上訴人
    應依其所訂(62)重盛人字第336號退休辦法計算給付自69年8
    月23日至73年7 月31日計4年年資，每年1個基數之退休金共
    計230,116元，為有理由，應予准許，逾此部分之請求，不
    予准許。
六、特休假應休未休之工資差額部分：
  (一)按「勞工在同一雇主或事業單位，繼續工作滿一定期間者，
    每年應依左列規定給予特別休假：一、一年以上三年未滿者
    七日。二、三年以上五年未滿者十日。三、五年以上十年未
    滿者十四日。四、十年以上者，每一年加給一日，加至三十
    日為止」（勞動基準法第38條參照）。又特別休假未休之工
    資，其性質屬一年之定期給付債權，其各期給付請求權，自
    應適用民法第126 條規定因五年間不行使而消滅（最高法院
    83年度台上字第1103號判決參照），上訴人係於98年12月22
    日起訴，其5 年時效時間往前計算為自93年12月22日起（見
    本院卷第72頁），而上訴人係於69年8月23日到職，97年6月
    30日離職，依上述規定，工作須「滿」一年 （即自70年8月
    23日起），才有特別休假，依此計算，上訴人於93年8 月23
    日工作滿24年，自該日起至94年8 月22日享有特別休假29日
    ；於94年8月23日工作滿25年，自該日起至95年8月22日享有
    特別休假30日； 於95年8月23日工作滿26年，自該日起至96
    年8月22日享有特別休假30日；於96年8月23日工作滿27年，
    自該日起至97年8月22日享有特別休假30日（93年8月23日起
    因工作滿24年所享有之特別休假29日，仍可於93年12月22日
    起至94年8 月22日之期間內休假，此29日之特別休假未休之
    工資差額請求權，尚未罹於時效）。
  (二)又，勞工在同一雇主或事業單位，繼續工作滿一定期間者，
    每年應依規定給予特別休假（勞動基準法第38條）；特別休
    假工資應由雇主照給（同法第39條）。如特別休假因年度終
    結或終止契約而未休者，其應休未休之日數，雇主應發給工
    資（同法施行細則第24條第3 款）。惟，勞基法第38條所定
    之特別休假制度，乃係以回復勞工身心疲勞及保障勞工社會
    、文化生活為目的，規定勞工於服務滿一定年限後，即得依
    據年資長短，享有一定期間之特別休假，用以獎勵勞工並使
    其能調劑身心、發展人格，促進家庭、社會生活，而非使勞
    工藉此增加工資，故倘非雇主因有工作需要，且經徵得勞工
    同意者外，自應以休假為原則，至勞基法施行細則第24條第
    3 款固規定：「特別休假因年度終結或終止契約而未休者，
    其應休未休之日數，雇主應發給工資」，然該細則係勞基法
    之子法，解釋上仍須以勞工因業務需要而於休假日工作，致
    其特別休假於年度終結或終止契約時仍未休畢之情形，始有
    適用之餘地，方符合母法即勞基法第38條、第39條之規範意
    旨(最高法院95年度台上字第1310 號裁判參照）。又，「勞
    動契約終止時，勞工尚未休完之特別休假如係勞工應休能休
    而不休者，則非屬可歸責於雇主之原因，雇主可不發給未休
    完特別休假日數之工資。」（行政院勞工委員會82台勞動2
    字第44064 號函參照）。查被上訴人並無上訴人要休特別休
    假，而不給休之情形，上訴人係因擔任主管職務，不敢休假
    ，業經上訴人自認屬實（見本院卷72-73頁）， 足見係上訴
    人應休能休而不休，非被上訴人不給予休假，自屬不可歸責
    於被上訴人。
  (三)上訴人雖主張如請假精神上會被單位主管責難，但就此情形
    並未能舉證以實其說，況證人詹志順證稱：「上訴人任職被
    上訴人之人事室主任，我任職人事室科長，總公司人員休假
    規定較有彈性，隨時可以休假，也沒有什麼限制，但以事先
    請假為原則，公司主管人員包括幹部，在請特休時不會被被
    上訴人刁難」等語（見本院卷第47頁反面- 第48頁反面），
    故上訴人上開主張自不足取；另上訴人主張被上訴人曾於96
    年11月13日頒布公告，限制員工特別休假（見原審卷第38頁
    ），業於同年12月4 日以該實施有抵觸勞基法之規定而撤銷
    ，此亦有被上訴人提出函文在卷可按（見原審卷第52頁），
    亦不能據為被上訴人有上訴人要休特別休假，而不給休的情
    形。
  (四)綜上，上訴人於離職前5年內，尚有特別休假147日未休，既
    無可歸責於被上訴人之原因，被上訴人自無發給特休假應休
    未休日數工資之義務，故上訴人依勞基法施行細則第24條第
    3 款規定，請求被上訴人給付此部分工資差額24萬4461元，
    自無足取。
七、98年度年終獎金3萬元部分：
    按勞動基準法所規定之勞動契約，係指當事人之一方，在從
    屬於他方之關係下提供職業上之勞動力，由他方給付報酬之
    契約。而委任係指委任受任人處理事務之契約，委任之目的
    ，在一定事務之處理，故受任人給付勞務，僅為手段，除當
    事人另有約定外，得在委任人所授權限範圍內，自行裁量處
    理一定事務之方法，以完成委任之目的。而「顧問」乙職，
    一般客觀上僅係備供公司員工或管理階級人員諮詢之性質，
    與普通員工須服從管理階層人員權威領導，及接受懲戒制裁
    之情形有別。顯見上訴人任顧問職務，其聘任及薪資之勞工
    性甚低，難謂有經濟上及人格上之從屬性，核與勞動基準法
    關於勞工之定義不符。堪認兩造間之契約關係，非屬勞動契
    約，而係有償之委任契約（最高法院97年度台上字第2330號
    判決參照）。茲上訴人擔任顧問，其職務內容係就被上訴人
    公司人事制度及相關法規等提供意見諮詢與協助，與體制內
    一般執行事務之員工，須服從管理階層人員，並有接受懲戒
    或制裁之義務有別，故上訴人擔任顧問一職，其聘任及薪資
    之勞工性甚低，難謂有經濟上及人格上之從屬性，核與勞動
    基準法關於勞工之定義不符，堪認兩造間之契約關係非屬勞
    動契約，而係有償之委任契約，上訴人並未能舉證證明契約
    內容有約定被上訴人應給付98年度年終獎金3 萬元，且兩造
    間契約不適用勞動基準法，故上訴人此部分請求即無依據，
    不予准許。
八、綜上所述，上訴人依勞基法第84之2 條及被上訴人自訂(62)
    重盛人字第336 號退休辦法，請求被上訴人給付退休金230,
    116元， 為有理由，應予准許；逾此部份之請求，不予准許
    ，應予駁回。原審就上開應予准許部分，為上訴人敗訴之判
    決，尚有未合，上訴人提起上訴，指摘原判決此部分不當，
    為有理由，爰由本院廢棄改判如主文第2 項所示；至就上開
    不應准許部分，原審為上訴人敗訴之判決，並駁回其假執行
    之聲請，尚無未合，上訴人提起上訴，指摘原判決此部分不
    當，為無理由，應駁回其上訴。
九、本件事證已明，兩造其餘攻擊防禦方法及未經援用證據，經
    本院審酌後，與本件之結論，不生影響，爰不一一贅述，附
    此敘明。
十、據上論結，本件上訴為一部有理由，一部無理由，依民事訴
    訟法第449條第1項、第450條、第79條，判決如主文。
中    華    民    國    99    年    12    月    21    日
                      勞工法庭
                        審判長法  官  林恩山
                              法  官  陳雅玲
                              法  官  黃國忠
正本係照原本作成。
不得上訴。
中    華    民    國    99    年    12    月    22    日
                              書記官  陳明俐
臺灣高等法院民事裁定               99年度勞上易字第122號
上  訴  人  羅時鴻        住新北市○○區○○路663號2樓
被  上訴人  三重汽車客運股份有限公司
                          設新北市三重區○○○路122號
法定代理人  李博仁        住同上
訴訟代理人  林明珠律師
上列當事人間給付退休金事件，本院於中華民國99年12月21日所
為之判決，其原本及正本應更正如下：
    主  文
原判決原本及正本主文第二項關於「新臺幣貳拾參萬零壹佰壹拾
陸元」之記載，應更正為「新臺幣貳拾貳萬玖仟伍佰貳拾元」。
原判決原本及正本「事實及理由」五、(四)中關於「則上訴人主張
其得請求之退休金共計230,116元 (計算式：57,380元×4＝230,
116元)」之記載，應更正為「則上訴人主張其得請求之退休金共
計229,520元 (計算式：57,380元×4＝229,520元)」；五、(七)中
關於「230,116元」之記載，應更正為「229,520元」；八、綜上
所述第二、三行關於「230,116元」之記載，應更正為「229,520
元」。
    理  由
一、按判決如有誤寫、誤算或其他類此之顯然錯誤者，法院得依
    職權以裁定更正(民事訴訟法第232條第1項參照)。
二、查本院前開判決原本及正本有如主文所示之顯然錯誤，應予
    更正。
三、依首開規定裁定如主文。
中    華    民    國    99    年    12    月    27    日
                      勞工法庭
                        審判長法  官  林恩山
                              法  官  陳雅玲
                              法  官  黃國忠
正本係照原本作成。
不得抗告。
中    華    民    國    99    年    12    月    29    日
                              書記官  陳明俐

司法院資訊處製作；財團法人民間司法改革基金會備份。
